【裁判字號】    97,易,156
【裁判日期】    970711
【裁判案由】    背信
【裁判全文】
臺灣彰化地方法院刑事判決               97年度易字第156號
公  訴  人  臺灣彰化地方法院檢察署檢察官
被      告  庚○○
            丙○○
共      同
選任辯護人  林溢根律師
上列被告等因背信案件，經檢察官提起公訴（九十六年度偵字第
七一九一號），本院判決如下：
    主  文
庚○○、丙○○均無罪。
    理  由
一、公訴意旨略以：被告庚○○、丙○○於民國八十八年間分別
    擔任位於彰化縣溪湖鎮○○里○○街六十七號「互利工業股
    份有限公司」（以下簡稱互利工業）之董事長、監察人，係
    為互利工業處理事務之人，明知互利工業所經營之項目為鋁
    鋅銅鉛等合金壓鑄品之製造加工買賣、前項有關原料及零配
    件之買賣及進出口業務、前項有關業務之經營及轉投資等，
    且位於彰化縣埔鹽鄉○○村○○路三十三之二號之建築物及
    建物所座落之埔鹽鄉○○段五一七之一地號土地，係互利工
    業所有，竟共同意圖為自己不法之利益之犯意聯絡，於八十
    八年一月三十日，另外成立「互利國際股份有限公司」（以
    下簡稱互利國際），由丙○○（起訴書誤載為庚○○）擔任
    董事長，庚○○（起訴書誤載為丙○○）擔任監察人，其等
    明知互利國際並無任何生產機具、廠房、員工，竟佔用上開
    互利工業之建築物及土地為廠房，並使用互利工業之機具設
    備生產，銷售與互利工業相同之產品，又以互利工業之名義
    僱用員工，直到八十九年十二月一日，始向經濟部申請互利
    工業解散，致生損害於互利工業。因認被告庚○○、丙○○
    涉犯刑法第三百四十二條第一項之背信罪嫌。
二、按犯罪事實應依證據認定之，無證據不得認定其犯罪事實；
    又不能證明被告犯罪者，應諭知無罪之判決，刑事訴訟法第
    一百五十四條第二項、第三百零一條第一項分別定有明文。
    而認定不利於被告之事實，須依積極證據，苟積極證據不足
    為不利於被告事實之認定時，即應為有利於被告之認定，更
    不必有何有利之證據；又事實之認定，應憑證據，如未能發
    現相當證據，或證據不足以證明，自不能以推測或擬制之方
    法，以為裁判之基礎，最高法院分別著有三十年上字第八一
    六號、四十年臺上字第八六號判例可資參照。次按告訴人之
    告訴，係以使被告受刑事訴追為目的，是其陳述是否與事實
    相符，仍應調查其他證據以資審認，最高法院五十二年臺上
    字第一三００號判例亦可資參照。另刑事訴訟法第一百六十
    一條已於九十一年二月八日修正公布，修正後同條第一項規
    定：檢察官就被告犯罪事實，應負舉證責任，並指出證明之
    方法。因此，檢察官對於起訴之犯罪事實，應負提出證據及
    說服之實質舉證責任。倘其所提出之證據，不足為被告有罪
    之積極證明，或其指出證明之方法，無從說服法官以形成被
    告有罪之心證，基於無罪推定之原則，自應為被告無罪判決
    之諭知，亦有最高法院九十二年度台上字第一二八號判例可
    資參照。
三、公訴人認被告涉有前揭背信罪嫌，無非係以證人王乙○○、
    甲○○於偵查中之證述、互利工業及互利國際之公司登記資
    料、互利工業所有之位於彰化縣埔鹽鄉○○村○○路三十三
    之二號建物座落之埔鹽鄉○○段五一七之一地號土地登記謄
    本、互利工業及互利國際之產品目錄、勞工保險局及中央健
    康保險局中區分局之回函及本院九十二年度易字第七八五號
    刑事判決等為其主要論據。然訊之被告庚○○、丙○○固坦
    承渠等於八十八年間，分別擔任互利工業之董事長、監察人
    ，且互利工業所經營之項目為鋁鋅銅鉛等合金壓鑄品之製造
    加工買賣、前項有關原料及零配件之買賣及進出口業務、前
    項有關業務之經營及轉投資等，而位於彰化縣埔鹽鄉○○村
    ○○路三十三之二號之建築物及建物所座落之埔鹽鄉○○段
    五一七之一地號土地，係互利工業所有，另二人於八十八年
    一月三十日，另外成立互利國際，並於八十九年十二月一日
    向經濟部申請互利工業解散等情，然堅詞否認有何前揭犯行
    ，一致辯稱：互利國際未使用互利工業之機具、廠房、設備
    ，也未使用互利工業之員工，因互利工業財務狀況不佳，經
    股東會決議後，始決議解散，渠等另成立互利國際並未使用
    互利工業之資金，又渠等成立互利國際是要從事國際貿易，
    互利國際本身並未生產或製造成品等語。
四、經查：
（一）按證人、鑑定人依法應具結而未具結者，其證言或鑑定意
      見，不得作為證據，刑事訴訟法第一百五十八條之三定有
      明文。查證人即告訴人王乙○○、證人甲○○於偵查中之
      證詞，均未經具結，且無刑事訴訟法第一百八十六條第一
      項之情形，其等於偵查中所為之證述，依法並無證據能力
      ，合先敘明。
（二）被告庚○○、丙○○於八十五年間，經互利工業股東臨時
      會，推選為互利工業之董事長及監察人，任期至八十八年
      十月二十七日止，八十八年十月間再經股東臨時會改選，
      選任被告丙○○為董事長，被告庚○○為監察人，任期至
      九十一年十月十二日止，八十九年四月十日再經股東臨時
      會改選，選任被告庚○○為董事長，被告丙○○為監察人
      ，任期至九十二年四月九日止，此有本院所函調之互利工
      業公司變更登記案卷附卷可稽，是被告二人依民法暨公司
      法規定，均屬互利工業之負責人，均為為互利工業處理事
      務之人。又互利工業所營事業項目，依上揭案卷所附之公
      司變更登記資料所示，為鋁鋅銅鉛等合金壓鑄品之製造、
      加工、買賣及前項有關原料及零配件之買賣及進出口業務
      ，公司所在則為彰化縣埔鹽鄉○○村○○路三十三之二號
      ，八十九年九月二十二日經董事會決議後遷移至彰化縣溪
      湖鎮○○里○○街六十七號，並於八十九年十二月一日經
      主管機關經濟部核准解散登記在案。
（三）被告庚○○、丙○○另於八十八年一月三十日成立互利國
      際，由被告丙○○擔任董事長，被告庚○○擔任監察人，
      公司所在設於彰化縣埔鹽鄉○○村○○路三十三之二號，
      同年四月二十七日公司公司所在變更為彰化縣溪湖鎮○○
      里○○街六十五號，九十一年八月二十日再變更回彰化縣
      埔鹽鄉○○村○○路三十三之二號，所營事業項目包含金
      屬礦業、家具、五金、家庭日常用品、塑膠原料、合成橡
      膠、運動器材、木材等批發、家具及裝設品製造、手工具
      製造及國際貿易等項目，此亦有本院函調之互利國際公司
      案卷在卷可佐。而被告等另行成立之互利國際，並未私下
      挪用互利工業之資金，有前揭公司案卷所附之設立登記申
      請書、公司章程、股東名簿、發起人會議紀錄、查核報告
      書、資產負債表、股東繳納股款明細表及活期儲蓄存款存
      摺影本等資料可按，公訴人就此亦未提出相關證明，是以
      ，被告等成立互利國際，難認業已損及互利工業之利益。
      則本件被告等有無涉及背信罪嫌，應視被告二人另成立之
      互利國際，自八十八年一月三十日成立後迄互利工業八十
      九年十二月一日解散登記前，此段期間有無公訴人所指佔
      用互利工業之廠房、使用互利工業之機具、設備及員工、
      銷售與互利工業相同之產品而定。然查：
  １、被告庚○○、丙○○於八十八年一月三十日設立互利國際
      後，公司所在設於彰化縣埔鹽鄉○○村○○路三十三之二
      號，雖與互利工業相同，惟公司設址相同，非即可推定其
      有佔用之事實，且公司之營運，非必然均採自行生產之方
      式，採委外代工之方式亦甚為常見，況互利國際於八十八
      年四月二十七日即將公司所在變更為彰化縣溪湖鎮○○里
      ○○街六十五號，而觀互利國際八十八年度營利事業所得
      稅結算申報書（見九十五年度他字第一二００號卷一第五
      十三頁），互利國際開業日期（即所得期間）始自八十八
      年七月一日，另參酌互利工業八十八年度及八十九年度營
      利事業所得稅結算申報書（見九十五年度他字第一二００
      號卷一第四十八、五十頁），互利工業於八十八年度營業
      收入總額達一億七千三百零四萬九千六百元，八十九年度
      營業收入尚有三千六百三十八萬零八百六十九元，是單憑
      互利國際於成立後，曾將公司地址短暫設於互利工業所在
      之彰化縣埔鹽鄉○○村○○路三十三之二號之事實，尚難
      遽認互利國際即有佔用互利工業之廠房甚而機具、設備之
      情事。
  ２、次查，互利國際於成立後之八十八年間，並未參與勞工保
      險或全民健康保險，迄八十九年十月十七日始加入勞工保
      險等情，此固有勞工保險局九十六年九月二十九日保承資
      字第０九六一０三三八０一０號函、中央健康保險局中區
      分局九十六年十月一日健保中承一字第０九六００六七四
      ０七號函等在卷可參（見九十六年度偵字第七一九一號卷
      第五、七頁）。再觀上述互利國際八十八、八十九年度營
      利事業所得稅結算申報書，互利國際於該二年度各有營業
      收入，八十八年度並僱有員工人數二十七人、八十九年度
      僱有員工人數四十九人。惟互利國際所使用之員工是否即
      互利工業員工，遍查全卷，並無相關資料足以佐證，且本
      院經傳喚互利工業勞工保險名冊上登載之員工壬○○、己○○、辛○○、丁○○、戊○○（原名楊淑琍），渠等亦
      無法證實互利工業曾向互利國際提供勞務，或互利國際曾
      使用互利工業之廠房、機具及設備。況查，互利工業於八
      十八年間仍有營業收入，業已如前述，則公訴人認互利工
      業於八十八年已無營業，仍申報勞工保險及全民健康保險
      ，遽而推論被告二人顯然利用互利工業之資源經營互利國
      際云云，自有立論不當之謬誤，當難採為不利被告之認定
      。
  ３、又查，證人即告訴人王乙○○及證人甲○○於本院審理時
      雖一再指稱被告等利用互利工業之廠房、設備為互利國際
      生產產品云云，惟證人王乙○○坦承伊自八十八年後就未
      曾再至現場看過，未曾目睹被告等有無利用互利國際名義
      使用互利工業之廠房、設備及員工，另證人甲○○亦坦認
      其本人並未親自至現場查看，渠等係根據互利國際於雜誌
      上刊登之產品型錄暨相關公司登記資料，始而判斷被告等
      涉嫌背信。是由證人王乙○○、甲○○之證詞，可知渠等
      指訴被告等涉嫌背信，純為個人之臆測，實難遽以憑信。
      且觀證人王乙○○提出供為本案佐證之ＨＡＲＤ  ＷＡＲ
      ＥＳ雜誌四本，其中二本刊載互利工業（ＷＥＡＳＥＬ
        ＩＮＤＵＳＴＲＩＥＳ  ＩＮＣ‧）之產品型錄，另二
      本則登載互利國際（ＡＢＭ  ＴＯＭ  ＩＮＴＥＲＮＡＴ
      ＩＯＮＡＬ  ＣＯ  ＬＴＤ）之產品型錄，固可看出互利
      國際所銷售之產品外型與互利工業銷售之產品甚為相似，
      惟登載有互利國際產品型錄之二本雜誌，其出版日期各為
      ２００１年１月、２００１年５月，時間均在九十年時，
      換言之，均已在互利工業解散登記之後，互利國際此時縱
      銷售與互利工業相同之產品，亦無損於互利工業之利益。
      至於互利國際於八十八、八十九年度營利事業所得稅結算
      申報書之營業收入分類表之「標準代號」與「小業別」等
      欄項，登記「２７２２－１」、「鋁鑄品製造」，雖與互
      利工業於該年度營利事業所得稅結算申報書之記載相同，
      惟「鋁鑄品製造」，應僅係表明產品之材質與製造方式，
      至於實際生產之產品為何，徒憑上揭申報書之內容顯難以
      究明，則在無相關證據輔證下，當無從認定被告等所設立
      之互利國際，於互利工業解散登記前，曾銷售相同之產品
      。
  ４、此外，公訴人引為證據方法之臺灣彰化地方法院檢察署九
      十年度偵字第一八三七號、九十二年度偵字第一八九四號
      起訴書及本院九十二年度易字第七八五號刑事判決書（含
      該案上訴後之臺灣高等法院臺中分院九十三年度上訴字第
      一０一八號刑事判決書，分見九十六年度偵字第七一九一
      號卷第四十六頁至七十一頁），考其內容，乃針對被告等
      於互利工業股東臨時會決議解散互利工業後，故意未將屬
      於互利工業所有之彰化縣埔鹽鄉○○段五一七之一號土地
      及其上廠房（彰化縣埔鹽鄉○○段第八十三號、一五六號
      、一五七號、一九三等建號之建物）登載於清算資產負債
      表及清算財產目錄上，即移請股東會認可，並向法院申報
      ，復於前揭資產出賣後，未將移轉情形登載於清算收支表
      、損益表、清算後資產負債表及財產目錄上，即呈股東會
      認可，再向法院申報清算完結等連續行使業務上登載不實
      文書犯行，核與本件被告等另設互利國際後，有無損及互
      利工業之利益，而涉背信之罪嫌無關。
（四）從而，綜上所述，本件公訴人所舉之證據，並未達一般人
      均不致有所懷疑，而得確信被告等所為已該當於背信犯罪
      構成要件之真實程度，無從說服本院以形成被告等有罪之
      心證。且本院在得依或應依職權調查證據之範圍內，復查
      無其他積極證據足以證明被告等確有公訴意旨所指背信之
      犯行。是本件要屬不能證明被告犯罪，揆諸上開說明，自
      應為被告等無罪之諭知，以昭審慎。
據上論斷，應依刑事訴訟法第三百零一條第一項，判決如主文。
本案經檢察官蔡曉崙到庭執行職務。
中    華    民    國    97    年    7     月    11    日
                  刑事第六庭    審判長法官  王義閔
                                法      官  鄭舜元
                                法      官  林欣苑
以上正本證明與原本無異。
如不服本判決，應於判決送達後10日內，向本院提出上訴書狀，
上訴書狀應「敘述具體上訴理由」，並按他造當事人之人數附繕
本。「切勿逕送上級法院」。
告訴人或被害人對於判決如有不服具備理由請求檢察官上訴者，
其上訴期間之計算係以檢察官收受判決正本之日期為準。
中    華    民    國    97    年    7     月    11    日
                                書  記  官  陳秀鳳


司法院資訊處製作；財團法人民間司法改革基金會備份。
